最高法院民事判決　　　　　　　　　　　　　　　八十七年度台上字第一六六五號
　　上　 訴　 人　張瑞陽
　　訴 訟代理 人　陳國雄律師
　　被　上訴　人　企龍股份有限公司
　　兼法定代理人　羋振偉
　　共　　　　同
　　訴 訟代理 人　顧立雄律師
　　　　　　　　　劉豐州律師
　　參　 加　 人　張 俊 一.
　　法 定代理 人　張郭雀霞
右當事人間請求返還房屋等事件，上訴人對於中華民國八十六年九月三十日台灣高等
法院第二審判決（八十五年度重上字第二二三號），提起上訴，本院判決如左：
    主  文
上訴駁回。
第三審訴訟費用由上訴人負擔。
    理  由
本件上訴人主張：系爭台北市○○○路一號三樓（下稱Ａ屋）、三樓之一、三樓之二
、三樓之三（下稱Ｂ屋）為伊及參加人共有，應有部分各二分之一，被上訴人企龍股
份有限公司（下稱企龍公司）邀被上訴人羋振偉為連帶保證人，與伊及參加人共同簽
立租約，承租系爭房屋，約定Ａ屋部分租期自民國八十二年四月一日起至八十三年三
月三十一日止，租金每月新台幣（下同）十四萬零八百元，Ｂ屋部分租期自八十二年
七月二十五日起至八十三年七月二十四日止，租金每月二十五萬一千元；並約定租期
屆滿未遷還房屋，按租金五倍計算違約金。嗣該二租約之租期先後屆滿，伊及參加人
均為反對續租之意思表示，惟企龍公司仍繼續使用系爭房屋，迄八十六年四月二十四
日始遷還，自應依約給付違約金。查系爭房屋坐落之土地均屬伊所有，按房地應有部
分比例計算，伊每月可分配之租金共為三十三萬六千九百十四元，依相當租金之二點
二倍計算自租期屆滿至返還房屋期間，伊得請求之違約金為二千六百二十八萬六千二
百五十三元等情，先位聲明：求為命被上訴人連帶如數給付及自八十六年四月二十五
日起加計遲延利息之判決。又企龍公司於租期屆滿後占用系爭房屋，自應支付相當租
金之使用對價，爰依不當得利法律關係，備位聲明：求為命被上訴人連帶給付一千一
百九十四萬八千二百九十七元及自八十六年四月二十五日起加計遲延利息之判決（上
訴人於第一審訴請企龍公司返還系爭房屋與伊及全體共有人，並命被上訴人連帶給付
一千五百三十四萬四千零九十三元及自八十四年五月一日起至返還房屋之日止，按月
給付一百四十六萬九千零五十七元，經第一審判決其敗訴，提起上訴後，企龍公司已
遷還房屋，上訴人就請求遷還房屋部分撤回其訴，就請求給付金額部分則減縮聲明如
上）。
被上訴人以：企龍公司於八十三年三月三十一日租期屆滿後，仍繼續使用Ａ屋，上訴
人及參加人從未表示反對之意思，已成立不定期租賃。至Ｂ屋部分，租期屆滿後，曾
與上訴人及參加人就租金、標的達成協議，上訴人及參加人並未共同為反對續租之意
思表示，亦成立不定期租賃等語，資為抗辯。參加人則陳稱：伊於租期屆滿後，並未
為反對續租之意思表示，且已於八十四年六月二十六日與企龍公司達成續租協議等語
。
原審斟酌全辯論意旨及調查證據之結果，以：系爭Ａ、Ｂ房屋，係上訴人及參加人共
有，共同出租與被上訴人，參加人既同為出租人，則兩造所爭執之租期屆滿租賃關係
是否仍存續及租金給付之裁判，必影響參加人之權利義務，本訴訟對其顯有法律上之
利害關係，應准其參加訴訟。又參加人經台灣台北地方法院裁定宣告禁治產，並選定
張郭雀霞為其監護人，有民事裁定影本乙件在卷可稽，張郭雀霞既係經法院選定為參
加人之監護人，倘親屬會議認有撤換必要，僅得聲請法院為之，不得自行撤換，上訴
人未舉證業經聲請法院准予撤換張郭雀霞，張郭雀霞應仍為參加人之監護人，合先
明。其次系爭Ａ、Ｂ房屋係上訴人及參加人共有，應有部分各二分之一，企龍公司邀
羋振偉為連帶保證人，向上訴人及參加人承租Ａ屋，租期自八十二年四月一日起至八
十三年三月三十一日止，每月租金十四萬零八百元，另承租Ｂ屋，租期自八十二年七
月二十五日起至八十三年七月二十四日止，每月租金二十五萬一千元之事實，為兩造
所不爭，並有建物登記簿謄本、租賃契約書影本為證。按租賃期限屆滿後，承租人仍
為租賃物之使用收益，而出租人不即表示反對之意思者，視為不定期繼續契約，民法
第四百五十一條定有明文；又租賃物為數人所共同出租者，表示反對續租之意思時，
應準用民法第二百五十八條第二項規定，由出租人全體為之。查系爭Ａ屋之租期係於
八十三年三月三十一日屆滿，上訴人遲至同年五月二十五日始以存證信函通知企龍公
司續租或將屋返還，難謂已即時為反對續租之表示，且未與共同出租人之參加人共同
為之，不生阻卻繼續契約之效力。至Ｂ屋租期係於八十三年七月二十四日屆滿，上訴
人於同年八月二十五日始以存證信函通知企龍公司收回房屋，其表示反對續租之意思
與租期屆滿之日期相距已達一個月，在一般觀念上，亦難指為於相當時期內表示反對
之意思。上訴人雖主張參加人即共同出租人亦曾於八十三年七月十二日及同年八月十
二日為反對續租之意思表示，並提出編號一二三六及一四○六之郵局存證信函影本為
證，惟被上訴人抗辯一二三六號存證信函係八十二年九月二日所發，不生反對續租之
效力，上訴人就此未能進而舉證，難認其主張該存證信函係八十三年七月十二日所發
為真實；至八十三年八月十二日所發之存證信函雖通知企龍公司於十日內辦理續租，
逾期未辦即請將屋遷還云云，但與一二三六號存證信函均同係參加人一人所為，未與
共同出租人之上訴人共同為之，亦不生阻卻繼續契約之效力。被上訴人抗辯租期屆滿
，因上訴人及參加人未即為表示反對續租之意思，已成立不定期租賃，應屬可取。兩
造間就系爭房屋於原約定租期屆滿後既已成立不定期租賃，企龍公司基於繼續之租賃
關係，自仍得使用系爭房屋，上訴人主張企龍公司未於租期屆滿返還房屋，係屬違約
，應付違約金，及返還不當得利云云，均無足取。從而上訴人先位聲明訴請被上訴人
連帶給付違約金二千六百二十八萬六千二百五十三元，備位聲明依不當得利法律關係
，訴請被上訴人連帶給付一千一百九十四萬八千二百九十七元，及均自八十六年四月
二十五日起至清償日止按年息百分之五計算之利息，不應准許，為其心證之所由得。
並說明對兩造其餘攻防方法之取捨意見，因而維持第一審所為上訴人敗訴判決，駁回
其上訴，經核於法洵無違誤。
按民法第四百五十一條之規定，乃出租人表示反對續租之意思，有阻卻繼續契約之效
力，此與同法第二百六十三條所定當事人依法律之規定終止契約之情形，具有同一之
法律理由，自應類推適用。故租賃物為數人所共同出租者，表示此項意思時，自應準
用民法第二百五十八條第二項規定，由出租人全體為之。本件系爭Ａ、Ｂ屋為上訴人
及參加人所共有，並共同出租與企龍公司，且Ａ屋及Ｂ屋之租賃，係分別訂立兩個租
賃契約，租賃期限亦不相同，則上訴人與參加人有無共同為反對續租之意思表示，即
應分別判斷之。就Ａ屋租約部分，參加人並未於租期屆滿時，即時為反對續租之意思
表示；就Ｂ屋租約部分，租期係於八十三年七月二十四日屆滿，上訴人於同年八月二
十五日始以存證信函通知被上訴人收回房屋，相距達一個月，難認係於相當時期內表
示反對之意思，不生反對續租之效力，且參加人於同年八月十二日所寄予被上訴人之
存證信函，係由其一人所為，為原審確定之事實。則上訴人就Ａ屋租約部分或參加人
就Ｂ屋租約部分，縱曾為反對續租之意思表示，均由上訴人或參加人一人各別所為，
並非由出租人全體表示反對續租之意思，自不生阻卻繼續租約之效力。原審因而認定
兩造已成立不定期限租賃契約，為上訴人敗訴判決，並不違背法令。至上訴人上訴本
院後，始主張系爭租賃契約第六條約定：租期屆滿時，除經伊同意繼續出租外，應即
日將租賃房屋誠心按照原狀遷空交還等語之記載，得排除民法第四百五十一條之適用
云云，核屬新攻擊防禦方法，依民事訴訟法第四百七十六條第一項規定，本院不得予
以斟酌。上訴論旨，復就原審准許張俊一參加訴訟及以張郭雀霞為參加人之法定代理
人任意爭執，並提出事實審未曾主張之事證，指摘原判決不當，聲明廢棄，不能認為
有理由。至上訴人得否請求租期屆滿後不定期限租賃期間之租金，係屬另一問題，併
予敘明。
據上論結，本件上訴為無理由。依民事訴訟法第四百八十一條、第四百四十九條第一
項、第七十八條，判決如主文。
中      華      民      國    八十七    年      七      月     十七     日
                              最高法院民事第五庭
                                  審判長法官  吳  啟  賓
                                        法官  洪  根  樹
                                        法官  謝  正  勝
                                        法官  劉  福  來
                                        法官  黃  熙  嫣
      右正本證明與原本無異
                                              書  記  官
中      華      民      國    八十七    年      八      月      七      日
